【裁判字號】    98,易,132
【裁判日期】    980807
【裁判案由】    詐欺
【裁判全文】
臺灣苗栗地方法院刑事判決               98年度易字第132號
公  訴  人  臺灣苗栗地方法院檢察署檢察官
被      告  甲○○
選任辯護人  陳恩民律師
            魏翠亭律師
上列被告因詐欺案件，經檢察官聲請簡易判決處刑（97年度偵字
第5854號），本院認不宜以簡易判決處刑，改依通常訴訟程序審
理，判決如下：
    主  文
甲○○無罪。
    理  由
壹、證據能力部分：
    本案下列引用之證據，經本院依法踐行調查證據程序，公訴
    人、被告甲○○及其選任辯護人均不爭執各該證據之證據能
    力（見本院卷第77之1 頁），且亦查無依法應排除其證據能
    力之情形，是後述所引用證據之證據能力皆無疑義，合先敘
    明。
貳、實體部分：
一、公訴意旨略以：甲○○明知將自己銀行帳戶提供他人使用，
    依一般社會生活通常經驗，可得預見該帳戶將幫助不法集團
    用於收取犯罪所得，致使被害人及警方追查無門，竟仍不違
    背其本意，基於幫助詐欺之犯意，於民國97年8 月21日，在
    南苗郵局，利用中華快遞，將其於97年8 月12日向中國信託
    商業銀行頭份分行（起訴書誤載為中國國際商業銀行頭份分
    行）所申請開立帳號為000000000000號帳戶（下稱系爭帳戶
    ）之金融卡及密碼，交付予其男友「張建民」（真實姓名年
    籍不詳），再由「張建民」交給其所屬之不法犯罪集團，供
    該不法犯罪集團作為犯罪所得提、領、匯款使用，而以此方
    式幫助該不法犯罪集團向他人詐取財物。嗣該犯罪集團取得
    前開帳戶之存摺、金融卡及密碼後，即基於共同意圖為自己
    不法所有之犯意聯絡，而為下列行為：(一)於97年9 月10日21
    時30分許，以電話聯絡乙○○，佯稱其東森購物付款設定遭
    員工勾選為分期付款，須至自動櫃員機辦理更正手續，致乙
    ○○陷於錯誤，於同年月11日10時24分許，至位於桃園縣龍
    潭鄉○○路317 號統一超商內之自動櫃員機，依其指示操作
    轉帳匯款新臺幣（下同）215,000 元（起訴書誤載為210,00
    0 元）至甲○○前開帳戶。(二)於97年9 月12日17時許，以電
    話聯絡丙○○，佯稱東森購物分期付款有誤，銀行要取消扣
    款動作，丙○○遂依其指示操作自動櫃員機，而將所有之金
    融帳戶存款轉帳166,000 元至甲○○前開帳戶（上開(二)部分
    ，係起訴後公訴人擴張之犯罪事實）。嗣因乙○○、丙○○
    察覺有異，分別報警後始循線查獲。因認被告涉犯刑法第30
    條、第339 條第1 項之幫助詐欺取財罪嫌。
二、按犯罪事實應依證據認定之，無證據不得認定犯罪事實，刑
    事訴訟法第154 條第2 項定有明文。次按認定不利於被告之
    事實，須依積極證據，苟積極證據不足為不利於被告事實之
    認定時，即應為有利於被告之認定，更不必有何有利之證據
    ；認定犯罪事實所憑之證據，雖不以直接證據為限，間接證
    據亦包括在內，然而無論直接或間接證據，其為訴訟上之證
    明，須於通常一般之人均不致有所懷疑，而得確信其為真實
    之程度者，始得據為有罪之認定；檢察官對於起訴之犯罪事
    實，應負提出證據及說服之實質舉證責任，倘其所提出之證
    據，不足為被告有罪之積極證明，或其指出證明之方法，無
    從說服法院以形成被告有罪之心證，基於無罪推定之原則，
    自應為被告無罪判決之諭知，最高法院著有30年上字第816
    號、76年台上字第4986號、92年台上字第128 號判例可資參
    照。
三、訊據被告固坦承於前揭時地開立系爭中國信託商業銀行帳戶
    ，並將金融卡郵寄予其男友「張建民」，且以E-MAIL告知「
    張建民」密碼等事實（見偵卷第33、34頁）。惟堅決否認有
    何幫助詐欺取財犯行，辯稱：係因其男友「張建民」生意之
    需，為方便臺灣客戶匯款之用，基於男女朋友間之互信及協
    助，始應其要求開立系爭帳戶，並將金融卡交付其男友，且
    告知密碼，其並無幫助詐欺取財之犯行等語。經查：
  (一)按刑法上之故意，可分為直接故意與不確定故意（間接故意
    ），所謂「不確定故意」，係指行為人對於構成犯罪之事實
    ，預見其發生而其發生並不違背其本意者，刑法第13條第2
    項定有明文；復以幫助犯成立之要件，除須有幫助行為外，
    須行為人有幫助之故意，而其故意內涵，除須行為人對其所
    實施幫助行為有違法性之認識或有認識之可能外，尚須對於
    正犯所實施犯罪行為有具體之認識或有認識之可能性，亦即
    從犯對於正犯所實施之全部犯罪構成要件該當性之事實應有
    所認識或有認識之可能性，始足當之。
  (二)參以被告早在96年7 月4 日即在網路聊天室認識「張建民」
    ，此有雙方SKYPE 對話紀錄可稽（見本院卷第28頁），之後
    雙方持續以MSN 、SKYPE 、E-MAIL、電話等方式聯絡，並進
    而發展為男女朋友關係，此見被告與「張建民」之對話內容
    多為日常生活瑣事，且多以寶貝或老公老婆互稱，又對話用
    語極為親暱，有被告提出之MSN 、SKYPE 、E-MAIL對話紀錄
    及行動電話通話明細在卷可稽（見本院卷第30至69頁）。是
    被告主觀上認定「張建民」係其男友一節，與一般社會生活
    經驗尚無違背，堪可採信。
  (三)次按，「張建民」係在與被告以男女朋友之關係持續交往1
    年餘後，始於97年8 月11日向被告佯稱：伊因生意需要，須
    有1 張有國際提款功能之金融卡，以便臺灣客戶匯款後，可
    直接在大陸提領人民幣等語；而被告就辦理此張具有國際提
    款功能之金融卡一事，尚與「張建民」討論手續費及匯差問
    題，並蒐集相關資料供「張建民」參考決定，此亦有雙方SK
    YPE 對話紀錄在卷可參（見本院卷第46、47、50頁）。另觀
    諸「張建民」更於97年8 月4 日以E-MAIL告訴被告：「‧‧
    你把戶頭跟我說，我這有臺北人訂樣品，如果OK的話，我叫
    他們把錢打進去你戶頭裡面，收到就請回」，被告遂將所有
    之台新國際商業銀行南京東路分行帳號告知「張建民」，之
    後於97年8 月13日「張建民」即以MSN 告知被告，客戶已匯
    款3, 000元進入前開帳戶，並經被告查證屬實，以上均有E-
    MAIL紀錄及MSN 對話紀錄可考（見本院卷第38、51、52頁）
    ，足見「張建民」係以此手法加強被告對其有經營生意之確
    信。是被告辯稱：其申請開立系爭帳戶，並郵寄該帳戶之提
    款卡予「張建民」，且以E-MAIL告知密碼，係應其男友「張
    建民」之要求，為協助其男友生意之經營而開立者，實非全
    然無據。其對於該帳戶及提款卡事後竟遭詐騙集團持以使用
    一節，尚難謂有所認識或預見。被告辯稱其無幫助詐騙集團
    詐欺取財之故意或不確定故意，應可採信。
  (四)審以系爭帳戶之存摺、印鑑均仍在被告持有之中，業據被告
    當庭提出，並經本院勘驗無訛（見本院卷第100 至102 頁）
    ，足認被告顯有與其男友共同（或幫忙）管理系爭帳戶之意
    。另參諸被告用以開立系爭帳戶之印鑑，與其原已開立之頭
    屋郵局、第一商業銀行臺中分行、萬泰商業銀行臺中分行、
    台新國際商業銀行帳戶之印鑑均為同一，此有上開金融機構
    檢送本院之開戶資料在卷可佐（見本院卷第88、112 、115
    、119 頁）。益徵被告於開立系爭帳戶時，並未與自己平常
    使用之帳戶有所區隔，被告顯係以供男友使用之意，而開立
    系爭帳戶至明。又被告除於97年8 月12日因開立系爭帳戶而
    存入1,000 元外，另於同年月15日再存入3,000 元供其男友
    支用，此有中國信託商業銀行98年5 月20日中信銀字第0982
    2271206560號函所附之歷史交易查詢報表可考（見本院卷第
    167 頁），可見被告尚提供其男友些許之金錢援助。綜上各
    情，不難窺見被告對於此段愛情充滿憧憬，並希望與「張建
    民」共創美好之將來。是被告辯稱：「張建民」為其男友，
    其係因男友為方便臺灣客戶匯款之用，基於男女朋友間之互
    信及協助男友生意之經營，始應男友要求開立系爭帳戶，並
    交付金融卡，及告知密碼，其並無幫助詐欺取財之認識及預
    見可能性等語，堪予採信。
  (五)至被告固與「張建民」未曾見過面。惟查被告值適婚年齡，
    且事發時未有男友，兼以雙方交往之時間長達1 年有餘，雙
    方之對話親暱，且互稱為老公老婆，被告因而盲目陷入甜言
    蜜語之愛情陷阱之中而不自知，實乃人情之常。況被告於與
    「張建民」交往過程中，並未察覺該「張建民」可能係詐騙
    集團成員之一，此觀其MSN 、SKYPE 、E-MAIL之對話內容即
    明。是本件自難僅以被告與「張建民」未曾見過面，即認被
    告對於系爭帳戶及提款卡可能遭詐騙集團利用作為詐欺取財
    之工具，有預見之可能，本件尚難遽認被告有幫助他人詐欺
    取財之故意或不確定故意。
四、綜合上述，被告既係為協助與其交往1 年有餘之男友「張建
    民」生意之經營，為供臺灣客戶匯款之用，始應其要求，開
    立系爭帳戶，並交付提款卡及密碼，被告對於該帳戶及提款
    卡可能遭詐騙集團使用一節，實無認識，亦無預見可能性，
    揆諸首揭說明，自無幫助該「張建民」或詐騙集團詐欺取財
    之故意或不確定故意可言。此外本件公訴人所舉之證據，亦
    無法令本院確信被告確有幫助詐欺取財之事實。此外復查無
    其他積極證據，足資認定被告有公訴人所指之幫助詐欺取財
    犯行，應認被告之犯罪不能證明，依法應為被告無罪之諭知
    。
據上論斷，應依刑事訴訟法第452 條、第301 條第1 項，判決如
主文。
本案經檢察官黃棋安到庭執行職務。
中    華    民    國    98    年    8     月    7     日
                  刑事第一庭    審判長法  官  劉興浪
                                      法  官  羅貞元
                                      法  官  黃佩韻
以上正本證明與原本無異。
如不服本判決應於收受判決後10日內向本院提出上訴書狀，並應
應敘述具體理由。其未敘述上訴理由者，應於上訴期間屆滿後20
日內向本院補提理由書 (均須按他造當事人之人數附繕本)「 切
勿逕送上級法院」。告訴人或被害人如對本判決不服者，應具備
理由請求檢察官上訴，其上訴期間之計算係以檢察官收受判決正
本之日期為準。
                                      書記官  巫  穎
中    華    民    國    98    年    8     月    7     日


司法院資訊處製作；財團法人民間司法改革基金會備份。
